---
format:
  revealjs:
    theme: ["./theme-ic.scss"]
    width: 1600
    height: 900
    slide-number: c/t
    center: false
    scrollable: false
    title-slide: false
    logo: logo-CIDE.jpg
    footer: "Inferencia Causal · Bootstrap"
    include-in-header:
      - _ic-header.html
      - fontawesome.html
---



# Bootstrap {.portada background-color="#163D34" data-state="nochrome"}

::: {.pa-eyebrow}
Inferencia Causal
:::

[Irvin Rojas]{.pa-name} <span class="pa-icons"><a href="https://github.com/rojasirvin" target="_blank" aria-label="GitHub"><i class="bi bi-github"></i></a> <a href="https://scholar.google.com/citations?hl=es&user=FUwdSTMAAAAJ&view_op=list_works&sortby=pubdate" target="_blank" aria-label="Google Scholar"><i class="bi bi-mortarboard-fill"></i></a> <a href="mailto:irvin.rojas@cide.edu" aria-label="Correo"><i class="bi bi-envelope-fill"></i></a></span>

::: {.pa-inst}
Centro de Investigación y Docencia Económicas<br>Maestría en Economía
:::
```{r setup, include=FALSE}
knitr::opts_chunk$set(echo = FALSE, fig.path = "figures/")

library(tidyverse)
library(janitor)
library(sandwich)
library(clubSandwich)
library(modelsummary)

xfun::pkg_load2(c('base64enc', 'htmltools', 'mime'))
```

```{css, echo = FALSE}
.huge .remark-code { /*Change made here*/
  font-size: 200% !important;
}
.tiny .remark-code { /*Change made here*/
  font-size: 60% !important;
}
```



# Bootstrap {.divider background-color="#9B2247" data-state="nochrome"}


## Introducción a bootstrap

- A veces es difícil encontrar una expresión analítica de los errores estándar

- La idea de las técnicas bootstrap es construir una distribución empírica del estimador de interés

- Una muestra bootstrap es una muestra de tamaño $N$ tomada de la muestra original


- En las rutinas para errores bootstrap, pensamos en $\{(y_1,x_1),\ldots,(y_N,x_N)\}$ como la población



- El procedimiento bootstrap más usado es el bootstrap no paramétrico o bootstrap en parejas (nos enfocaremos en este tipo de bootstrap en el curso)

- La idea es remuestrear la pareja completa $W_i=(y_i,x_i)$

## Algoritmo para errores estándar bootstrap

1. Dada una muestra $W_1,\ldots,W_N$, obtener una muestra de tamaño $N$, remuestreando de la muestra original **con reemplazo**

1. Calcular el estadístico $\hat{\theta}_b$ usando la muestra bootstrap (coeficiente de regresión, diferencia de medias, función de coeficientes)

1. Repetir los pasos 1 y 2 $B$ veces, donde $B$ es lo suficientemente grande (usualmente 1000 es suficiente)

1. Usar las $B$ repeticiones para obtener el error estándar del estadístico como la raíz cuadrada de $s^2_{\hat{\theta},B}$:

$$s^2_{\hat{\theta},B}=\frac{1}{B-1}\sum_{b=1}^B(\hat{\theta}_{b}-\bar{\hat{\theta}})^2$$
donde $\bar{\hat{\theta}}=\frac{1}{B}\sum_{b=1}^B\hat{\theta}_b$


## ¿Cómo hacer remuestreo en R?

```{r}
#| echo: true

set.seed(927)

data.morocco<- read.csv("./crepon_morocco_analysis.csv")%>%
  select(treatment,client,expense_total )

obs <- nrow(data.morocco)
obs

#En la muestra original
mean(data.morocco$expense_total)
```


## ¿Cómo hacer remuestreo en R?

```{r}
#| echo: true

#Una muestra bootstrap
data.b <-data.morocco[sample(nrow(data.morocco),obs, replace = TRUE),]

mean(data.b$expense_total)

#Otra muestra bootstrap
data.b <-data.morocco[sample(nrow(data.morocco),obs, replace = TRUE),]

mean(data.b$expense_total)
```





## Aplicaciones comunes de bootstrap

- Métodos de varias etapas (por ejemplo, el estimador de dos etapas de Heckman)

- Funciones de estimadores (aunque aquí el método Delta también podría ser usado)

- Datos agrupados con pocos grupos (*wild cluster bootstrap*)

- El consejo práctico es usar resultados teóricos cuando se puede (por ejemplo, las matrices robustas descritas antes)

- Pensemos siempre en la estructura de los datos antes de hacer bootstrap

- Usar una semilla siempre para poder reproducir sus resultados



## Bootstrap salvaje

- En presencia de heterocedasticidad se prefiere usar bootstrap salvaje (*wild bootstrap*) ([MacKinnon, 2012](https://link.springer.com/chapter/10.1007%2F978-1-4614-1653-1_17#enumeration))

- Propuesto originalmente por Liu (1988), cada muestra bootstrap tiene la siguiente forma:

$$y_i^*=X_i'\hat{\beta}+f(\hat{u}_i)v_i^*$$
- Noten que mantiene fijos los $X_i$ en cada muestra bootstrap


- Una especificación comúnmente usada es hacer $f(\hat{u}_i)=\hat{u}_i$ y 
$$v_i^*=\begin{cases} 1 \quad\text{con probabilidad 0.5} \\ -1 \quad\text{con probabilidad 0.5} \end{cases}$$

- $\hat{\beta}$ y $\hat{u}_i$ son estimados con la muestra original

## Bootstrap salvaje

- En cada una de las $B$ muestras bootstrap, mantenemos a los mismos individuos (no hay remuestreo)

- Tendremos $B$ muestras bootstrap, pero ahora la aleatoriedad viene por $f(\hat{u}_i)v_i^*$

- Pueden usarse otras funciones más complicadas para $f(\hat{u}_i)$

- La ventaja de este método es que conserva la relación entre las varianzas residuales y las $X_i$ observadas en los datos originales

- [Davidson & Flachaire (2008)](https://www.sciencedirect.com/science/article/pii/S0304407608000833) utilizan simulaciones para mostrar que con esta forma para $f(\hat{u}_i)v_i^*$ la inferencia es más confiable que con otras especificaciones



## Refinamiento asintótico

- Una aplicación de las técnicas bootstrap es el *refinamiento asintótico* de la prueba $t$ de coeficientes de regresión

- Supongamos que $H_0:\quad\beta=\beta^0$ y trabajamos con un nivel $\alpha$

- El estadístico de la muestra original es el de siempre:

$$t=\frac{\hat{\beta}-\beta^0}{se(\hat{\beta})}$$

- En cada repetición bootstrap calculamos ese mismo estadístico, pero centrado en $\hat{\beta}$ y no en $\beta^0$, porque dentro del mundo bootstrap el valor *verdadero* del parámetro es $\hat{\beta}$:

$$t_b^*=\frac{\hat{\beta}_b^*-\hat{\beta}}{se(\hat{\beta}_b^*)}$$

## Refinamiento asintótico

- Ordenamos los $B$ valores de $|t_b^*|$

- Rechazamos $H_0$ si $|t|$ está por encima del $(1-\alpha)$ésimo percentil de los $|t_b^*|$ en la distribución bootstrap^[Aquí conviene elegir $B$ de modo que $\alpha(B+1)$ sea entero, típicamente 999 o 9999, para que el percentil quede bien definido y no haya que interpolar entre dos estadísticos ordenados.]

- A pesar de sus propiedades teóricas, el refinamiento asintótico es poco usado

## Bootstrap salvaje con refinamiento asintótico

- Tres marcas conviven de aquí en adelante: $\hat{\phantom{x}}$ para lo estimado con la muestra original sin restringir, $\tilde{\phantom{x}}$ para lo estimado bajo $H_0$, y $^*$ para lo calculado dentro de una muestra bootstrap


- Las dos ideas anteriores se combinan de forma natural: el bootstrap salvaje respeta la heterocedasticidad y el refinamiento mejora la aproximación de la prueba $t$

- Pero hay una diferencia importante cuando el objetivo es **contrastar** una hipótesis y no solo calcular un error estándar: el proceso generador bootstrap debe **imponer la nula**

- Para ello usamos los residuales del modelo **restringido**:

$$y_i^*=X_i'\tilde{\beta}+\tilde{u}_iv_i^*$$
donde $\tilde{\beta}$ y $\tilde{u}_i$ se obtienen estimando el modelo **bajo** $H_0$, no con la muestra libre

::: {.fragment}

- La razón es que el percentil con el que rechazamos debe venir de una distribución en la que $H_0$ es cierta

- [Davidson & Flachaire (2008)](https://www.sciencedirect.com/science/article/pii/S0304407608000833) muestran que esta versión, con residuales restringidos y pesos de Rademacher, es la que mejor se comporta en muestras finitas

:::

## Algoritmo del bootstrap salvaje restringido

Para contrastar $H_0:\beta=\beta^0$:

1. Estimar el modelo **sin restringir** y calcular $t=\dfrac{\hat{\beta}-\beta^0}{se(\hat{\beta})}$

1. Estimar el modelo **bajo** $H_0$ y guardar $\tilde{\beta}$ y los residuales restringidos $\tilde{u}_i$

1. Para cada $b=1,\ldots,B$, generar $y_i^*=X_i'\tilde{\beta}+\tilde{u}_iv_i^*$, con $v_i^*$ de Rademacher

1. Estimar **sin restringir** con $(y^*,X)$ y calcular $t_b^*=\dfrac{\hat{\beta}_b^*-\beta^0}{se(\hat{\beta}_b^*)}$

1. Rechazar $H_0$ si $|t|$ supera el percentil $(1-\alpha)$ de los $|t_b^*|$

::: {.fragment}

- Comparación del paso 4 con la diapositiva del refinamiento: allá centrábamos en $\hat{\beta}$ porque el valor *verdadero* del mundo bootstrap era $\hat{\beta}$; aquí centramos en $\beta^0$ porque el DGP ya impuso la nula

:::

## Wild cluster bootstrap

- Con datos agrupados con **pocos** grupos, donde la CRVE subestima los errores estándar, [Cameron, Gelbach y Miller (2008)](https://doi.org/10.1162/rest.90.3.414) proponen el *wild cluster bootstrap*

- El peso aleatorio se asigna **por grupo**, no por individuo

$$y_{ig}^*=X_{ig}'\tilde{\beta}+\tilde{u}_{ig}v_g^*$$

- Todas las observaciones del grupo $g$ reciben el **mismo** signo $v_g^*$, con lo que la muestra bootstrap conserva la correlación intragrupo que originó el problema

- En cada repetición se estima con errores agrupados y se calcula $t_b^*$

- Se rechaza con el percentil de los $|t_b^*|$, igual que antes

## Wild cluster bootstrap

- Con $G$ grupos solo existen $2^G$ vectores de signos posibles, por lo que si $G$ es pequeña conviene enumerarlos todos y el valor $p$ solo puede tomar unos pocos valores distintos

- [Webb (2023)](https://doi.org/10.1111/caje.12661) propone una distribución de seis puntos en lugar de Rademacher, precisamente para $G$ pequeña

- En R está implementado en `boottest()` del paquete `fwildclusterboot`. Sobre grupos de tamaños muy dispares, ver [MacKinnon y Webb (2017)](https://doi.org/10.1002/jae.2508)



## Jackknife

- Formalmente no es un método bootstrap

- Una muestra jackknife es una muestra de tamaño $N-1$ construida a partir de la muestra original donde una observación es eliminada a la vez

- En cada muestra jackknife estimamos el estadístico de interés $\hat{\theta}_{(j)}$ (tendremos $N$ estadísticos)

- El error estándar jackknife será


$$\hat{se}(\hat\theta)=\left(\frac{N-1}{N}\sum_{j=1}^N\left(\hat\theta_{(j)}-\bar\theta_{(\cdot)}\right)^2\right)^{1/2},\qquad \bar\theta_{(\cdot)}=\frac{1}{N}\sum_j\hat\theta_{(j)}$$





- Funciona bien para *estadísticos suaves* y funciones lineales

- Se puede hacer jackknife por bloques [(Cameron y Miller, 2015)](http://jhr.uwpress.org/content/50/2/317.short?casa_token=LU3qZABduyQAAAAA:ULxVXC96LBZLgeri-TafnH4u4KH-N_FxSQ0Cx2gAED5k1yXSvCs1IgLo4sR-4zyM-Pq8yko57aL8)




# Bootstrap {.final background-color="#9B2247" data-state="nochrome"}

::: {.f-eyebrow}
Inferencia Causal
:::

::: {.f-inst}
[Irvin Rojas](https://rojasirvin.github.io/)
:::

::: {.f-inst}
CIDE · Maestría en Economía
:::

<span class="f-icons"><a href="https://github.com/rojasirvin" target="_blank" aria-label="GitHub"><i class="bi bi-github"></i></a> <a href="https://scholar.google.com/citations?hl=es&user=FUwdSTMAAAAJ&view_op=list_works&sortby=pubdate" target="_blank" aria-label="Google Scholar"><i class="bi bi-mortarboard-fill"></i></a> <a href="mailto:irvin.rojas@cide.edu" aria-label="Correo"><i class="bi bi-envelope-fill"></i></a></span>

::: {.f-rule}
:::

::: {.f-copy}
© 2026 Irvin Rojas. Distribuido bajo licencia Creative Commons **CC BY-NC-SA 4.0**. Los materiales de terceros citados conservan sus propios derechos.
:::
