---
format:
  revealjs:
    theme: ["./theme-ic.scss"]
    width: 1600
    height: 900
    slide-number: c/t
    center: false
    scrollable: false
    title-slide: false
    logo: logo-CIDE.jpg
    footer: "Inferencia Causal · Causalidad"
    include-in-header:
      - _ic-header.html
      - fontawesome.html
---

```{r setup, include=FALSE}
knitr::opts_chunk$set(echo = FALSE, fig.path = "figures/")
library(tidyverse)
library(magick)
library(reticulate)
library(knitr)
library(kableExtra)
xfun::pkg_load2(c('base64enc', 'htmltools', 'mime'))
```


# Causalidad {.portada background-color="#163D34" data-state="nochrome"}

::: {.pa-eyebrow}
Inferencia Causal
:::

[Irvin Rojas]{.pa-name} <span class="pa-icons"><a href="https://github.com/rojasirvin" target="_blank" aria-label="GitHub"><i class="bi bi-github"></i></a> <a href="https://scholar.google.com/citations?hl=es&user=FUwdSTMAAAAJ&view_op=list_works&sortby=pubdate" target="_blank" aria-label="Google Scholar"><i class="bi bi-mortarboard-fill"></i></a> <a href="mailto:irvin.rojas@cide.edu" aria-label="Correo"><i class="bi bi-envelope-fill"></i></a></span>

::: {.pa-inst}
Centro de Investigación y Docencia Económicas<br>Maestría en Economía
:::
# El concepto de causalidad de este curso {.divider background-color="#9B2247" data-state="nochrome"}

## Programas implementados de forma deliberada

- Gobiernos en todos los niveles implementan programas públicos con distintos objetivos:
  - Salud
  - Educación
  - Empleo
  - Mejoras urbanas
- Siempre encontrarán referencias al extinto *PROGRESA* - *OPORTUNIDADES* - *PROSPERA* que fue fundamental para el diseño de programas y evaluaciones alrededor del mundo

## Impacto de otro tipo de cambios exógenos

- Lo que aprenderemos puede aplicarse a otras preguntas causales
  - El efecto de la aparición en la primera página de una boleta en la probabilidad de ser electo
  - El efecto de las microfinanzas en los resultados económicos de los hogares
  - El efecto del cambio de legislación relativa al divorcio o al aborto
  - El efecto de cambios geopolíticos, como la reunificación de Alemania
  - El efecto del cambio climático en la productividad
  
::: {.fragment}
- En todas estas preguntas estamos pensando en una idea de **causalidad**
- Lo que queremos conocer es qué le hubiera pasado a la población que recibió la intervención de no haberla recibido una intervención: el **contrafactual**
:::

# Un ejemplo desde la epidemiología {.divider background-color="#9B2247" data-state="nochrome"}

## La epidemia de cólera en Londres

- En aquellos tiempos (1854) se creía que el cólera se transmitía por medio del *miasma* en el aire
- Snow conjeturaba que la causa era un organismo vivo que se introducía en el cuerpo
- Siguió una estrategia que podemos imitar:

  ::: {.fragment}
  1. Localizar el primer caso
  1. Rastrear al segundo y notar que ocupó el mismo espacio que el primero
  1. Notar las diferencias en la limpieza entre los hogares infectados y los adyacentes
  1. Creó un mapa para rastrear a los infectados
  1. Notó que los infectados eran atendidos por la ciertas compañías de agua
  1. Experimentó cortando el suministro de compañías sospechosas
  :::  



## El problema era el agua

:::: {.columns}

::: {.column width="50%}
- La Tabla 1 nos muestra la idea básica de su **diseño**
- Es como si hubiera habido un experimento: casas comparativamente iguales recibían agua de distintas compañías
- Podemos notar las diferencias en el número de muertes por compañía
- Muchas veces no necesitaremos cosas más complicadas que esto
- A partir de estos hallazgos se propusieron algunas políticas que eran consistentes con la hipótesis de transmisión
- En muchos sentidos Snow hizo un trabajo de detective
:::

::: {.column width="50%}
```{r table.snow, echo=FALSE, message=FALSE, warnings=FALSE, results='asis'}

ciudad <- c("Southwark y Vauxhall", "Lambeth", "Resto de Londres")
hogares <- c("40,046","26,107","256,423")
muertes <- c("1,263","98","1,422")
muertes10mil <- c("315","37","59")

table.snow <- data.frame(cbind(ciudad, hogares, muertes, muertes10mil))

colnames(table.snow) = c("Ciudad","Hogares","Muertes por cólera", "Muertes / 10 mil hogares")

table.snow %>%
  kbl(align = "lccc") %>%
  kable_paper(c("hover", "condensed", "responsive")) %>%
  add_header_above(c("Tabla XI de Snow" = 4 ),
                   bold = TRUE,
                   background = "white") %>% 
  footnote(general = "Reproducida por Freedman (1991).",
           general_title = "Nota:",
           footnote_as_chunk = T)
```
:::

::::

## El caso del asbesto

- Un estudio publicado en el *American Journal of Epidemiology* mostraba que la fibra de asbesto **causaba** cáncer de pulmón (Kanarek et al., 1980)
- Se estudiaron 722 secciones censales en San Francisco
- Se formuló un modelo econométrico del tipo
$$tasa=f(sexo,raza,estado\,civil, educación, ingreso, ocupación)$$
- ¿Qué salió mal?

::: {.fragment}
- Variable omitida: fumar
- Se corrieron 200 regresiones y solo en una $p<0.001$
- Se antepusieron las técnicas estadísticas y los supuestos a la lógica y el razonamiento
:::

## Asumir causalidad de una regresión

- ¿Confiar más o menos en la KGB te hace más o menos políticamente activo (Bahry y Silver (1987)?
- ¿Y si la relación es a la inversa?
- ¿Qué otras cosas como estas no se leen a diario en los periódicos?

::: {.fragment}
- ¿Los estados en Estados Unidos tienen diferentes *culturas* (Erikson et al. 1987)?
- ¿Puede una serie de variables *dummy* capturar la diferencia de culturas?
:::


## Nota sobre la *falacia ecológica*

- Término atribuido a [Robinson (1950)](https://academic.oup.com/ije/article/38/2/337/658252?login=true)
  - Robinson, W. S. (1950). Ecological correlations and the behavior of individuals. *American Sociological Review*.
- Es asumir algo sobre un individuo a partir de los datos agregados
- Cuando las conclusiones son distintas cuando el análisis se realiza a nivel individual que cuando se realiza a nivel agrupado, hablamos de una *falacia ecológica*
- En el caso de Kanarek y coautores, dedujeron causalidad usando datos agregados sobre el contenido de asbesto en el agua
- [Greenland & Morgenstern (1989)](https://academic.oup.com/ije/article-abstract/18/1/269/616865) argumentan que una de las dos causas de la falacia ecológica son los **confundidores omitidos** 
  - El hábito de fumar es un confundidor omitido que sesga los resultados atribuidos a otros factores de riesgo
- Pueden ver más [en este artículo](https://www.nature.com/articles/7500533)

## Conclusión de Freedman sobre la regresión

- Bastante pesimista sobre la utilidad de la econometría
- Refinamiento técnico no resuelve el problema
- LaLonde (1986) compara estimadores experimentales vs. no experimentales
- Crítica a la minería de datos y a correr miles de modelos

::: {.fragment}
- La regresión no revela por sí sola una causalidad
- Hay que poner énfasis en el diseño
:::

::: {.fragment}
- No seremos tan pesimistas como Freedman en este curso
:::


# Modelo de resultados potenciales {.divider background-color="#9B2247" data-state="nochrome"}


## Efecto causal

- Pensemos en un tratamiento binario
$$T_i=\begin{cases}
1 \quad\text{tratado} \\
0 \quad\text{no tratado}
\end{cases}$$
- El resultado que cada individuo tendría bajo cada régimen de tratamiento:
  - $y_{1i}$ con $T_i=1$
  - $y_{0i}$ con $T_i=0$
- Supongamos que el tratamiento es recibir un trasplante y el resultado es morir (1) o seguir vivo (0) cinco días después de recibirlo (Hernan & Robins, 2018)
  - Supongamos que Zeus recibió el trasplante y a los cinco días había fallecido
  - Por otro lado, Hena no recibió el trasplante y a los cinco días seguía viva

::: {.fragment}  
- No tardarían nuestros columnistas en decir que hay que prohibir los trasplantes
:::


## Efecto causal
  
- Supongamos también que podemos conocer que:
$$y_{Zeus}=\begin{cases}
y_{1,Zeus}=1\\
y_{0,Zeuz}=0
\end{cases}$$
es decir, si no hubiera recibo el trasplante, estaría vivo cinco días después
- Similarmente, conocemos que:

$$y_{Hena}=\begin{cases}
y_{1,Hena}=0\\
y_{0,Hena}=0
\end{cases}$$

- **Efecto causal para un individuo**: el tratamiento tiene un efecto causal para $i$ si $y_{1i}\neq y_{0i}$
- En nuestro ejemplo, el tratamiento tuvo un efecto causal en Zeus, pero no en Hena

## Resultados potenciales
- $y_{1i}$ y $y_{0i}$ se conocen como resultados potenciales o contrafactuales
- El término *potencial* se debe a que solo vemos uno de ellos
- En nuestro ejemplo, solo observamos que $y_{0,Zeus}=y_{1,Zeus}=1$
- En general, el efecto causal para un individuo no puede ser identificado

## Efectos causales promedio

- Supongamos que podemos estudiar a la familia de Zeus, $N=20$

```{r table.personas, echo=FALSE, message=FALSE, warnings=FALSE}

personaid <- c("1","2","3","4","5","6","7","8","9","10","11","12","13","14","15","16","17","18","19","20")
y0 <- c(0,1,0,0,0,1,0,0,1,1,0,1,1,0,0,0,1,1,1,1)
y1 <- c(1,0,0,0,0,0,0,1,1,0,1,1,1,1,1,1,1,0,0,0)

table.personas <- data.frame(cbind(personaid, y0,y1))

colnames(table.personas) = c("Persona","y0","y1")

table.personas %>%
  kbl(align = "lcc",
      escape = FALSE,
      full_width = FALSE) %>%
  kable_paper(c("hover", "condensed", "responsive")) %>%
  # scroll_box fija el encabezado y le pone un blanco inline que pisa el guinda
  # del CSS; lo reponemos aquí para que la tabla se vea como la de Snow.
  row_spec(0, background = "#9B2247", color = "white") %>%
  add_header_above(c("Efectos individuales" = 3 ),
                   bold = TRUE,
                   background = "white") %>%
    scroll_box(height = "70%")

```


## Efectos causales promedio
- De la tabla podemos concluir que $P(y_{1i}=1)=10/20=0.5$, es decir, la mitad de quienes reciben el trasplante morirían después de cinco días
- Y también observamos que $P(y_{0i}=1)=0.5$, es decir, que la probabilidad de morir de no haber recibido el tratamiento es también de 0.5

::: {.fragment}
- En el anterior ejemplo, el tratamiento no tiene un efecto causal pues la probabilidad de morir con y sin el tratamiento es igual
- **Efecto causal promedio** en una población: un efecto causal promedio de $T$ en el resultado $y$ está presente si $P(Y_{1i}=1)\neq P(Y_{0i}=1)$ en la población de interés
- Cuando pensamos en **poblaciones**, podemos usar expectativas para definir el efecto causal promedio: $E(Y_{1i})\neq E(Y_{0i})$, lo cual permite generalizar a resultados no binarios
- La ausencia de efectos individuales promedio no implica ausencia de efectos individuales
- Cuando no hay efecto causal individual para ningún individuo, $y_{0i}=y_{1i}$, para todo $i$, decimos que se cumple la hipótesis **estricta** (*sharp*) de efecto de tratamiento nulo
:::


## Variabilidad aleatoria

- En la práctica, casi nunca podemos observar a la población de interés, sino solo a una muestra
- Por tanto, $P(y_{ti}=y)$ no puede ser observada sino estimada
- Debido al error muestral, la proporción que muere en la muestra no es numéricamente igual a la proporción que muere en la población

::: {.fragment}
- La hipótesis que queremos probar es que hay un efecto causal en la población
- Pero al trabajar con muestras, puede haber diferencias que surjan solo por el muestreo
- Nuestra tarea es distinguir estas diferencias de los verdaderos efectos causales
:::

# Definiciones

## Definiciones

1. **Resultados potenciales**: $Y_{1i}=Y_i(1)$ y $Y_{0i}=Y_i(0)$ son los resultados potenciales del individuo $i$ con y sin tratamiento.

1. **Stable Unit Treatment Value Assumption**: el resultado potencial del individuo $i$ solo depende del estado de tratamiento de $i$.

    $$Y_i(T_i,T_{-i})=Y_i(T_i),\quad T_i\in[0,1] $$
1. **Efecto causal promedio (ATE)**: es el efecto promedio del tratamiento sobre $Y$ en una población dada.

   $$ATE=E(Y(1))-E(Y(0))$$
1. **Efecto causal promedio en los tratados (ATET, TOT, TT)**: es el ATE solo en la subpoblación que recibió el tratamiento

   $$ATET=E(Y(1)|T=1)-E(Y(0)|T=1)$$



# Causalidad {.final background-color="#9B2247" data-state="nochrome"}

::: {.f-eyebrow}
Inferencia Causal
:::

::: {.f-inst}
[Irvin Rojas](https://rojasirvin.github.io/)
:::

::: {.f-inst}
CIDE · Maestría en Economía
:::

<span class="f-icons"><a href="https://github.com/rojasirvin" target="_blank" aria-label="GitHub"><i class="bi bi-github"></i></a> <a href="https://scholar.google.com/citations?hl=es&user=FUwdSTMAAAAJ&view_op=list_works&sortby=pubdate" target="_blank" aria-label="Google Scholar"><i class="bi bi-mortarboard-fill"></i></a> <a href="mailto:irvin.rojas@cide.edu" aria-label="Correo"><i class="bi bi-envelope-fill"></i></a></span>

::: {.f-rule}
:::

::: {.f-copy}
© 2026 Irvin Rojas. Distribuido bajo licencia Creative Commons **CC BY-NC-SA 4.0**. Los materiales de terceros citados conservan sus propios derechos.
:::
