---
format:
  revealjs:
    theme: ["./theme-ic.scss"]
    width: 1600
    height: 900
    slide-number: c/t
    center: false
    scrollable: false
    title-slide: false
    logo: logo-CIDE.jpg
    footer: "Inferencia Causal · Hipótesis múltiples"
    include-in-header:
      - _ic-header.html
      - fontawesome.html
---

```{r setup, include=FALSE}
knitr::opts_chunk$set(echo = FALSE, fig.path = "figures/")

library(tidyverse)
library(janitor)
library(sandwich)
#library(nnet)
#library(mlogit)
library(readr)
library(clubSandwich)
library(modelsummary)
library(estimatr)


xfun::pkg_load2(c('base64enc', 'htmltools', 'mime'))
```


# Hipótesis múltiples {.portada background-color="#163D34" data-state="nochrome"}

::: {.pa-eyebrow}
Inferencia Causal
:::

[Irvin Rojas]{.pa-name} <span class="pa-icons"><a href="https://github.com/rojasirvin" target="_blank" aria-label="GitHub"><i class="bi bi-github"></i></a> <a href="https://scholar.google.com/citations?hl=es&user=FUwdSTMAAAAJ&view_op=list_works&sortby=pubdate" target="_blank" aria-label="Google Scholar"><i class="bi bi-mortarboard-fill"></i></a> <a href="mailto:irvin.rojas@cide.edu" aria-label="Correo"><i class="bi bi-envelope-fill"></i></a></span>

::: {.pa-inst}
Centro de Investigación y Docencia Económicas<br>Maestría en Economía
:::
```{css, echo = FALSE}
.huge .remark-code { /*Change made here*/
  font-size: 200% !important;
}
.tiny .remark-code { /*Change made here*/
  font-size: 60% !important;
}
```


# Hipótesis múltiples {.divider background-color="#9B2247" data-state="nochrome"}


## Hipótesis múltiples

- **Error tipo I**: concluir que hay un efecto de tratamiento cuando la $H_0$ es verdadera, es decir, cuando $H_0:\;\beta_i=0$

- En una investigación fijamos $\alpha$, la probabilidad de rechazar $H_0$ cuando $H_0$ es cierto

- En economía trabajamos con $\alpha=0.05$ o $\alpha=0.01$

- El problema con probar múltiples hipótesis es que inflamos la tasa de error tipo I

::: {.fragment}

- Por ejemplo, si tenemos 100 hipótesis y si usamos un valor estándar de $\alpha=0.05$, esperaríamos rechazar 5 hipótesis *por suerte*

:::


## Hipótesis múltiples
:::: {.columns}

::: {.column width="50%}
- Si realizamos una prueba, la probabilidad de cometer un error es $\alpha$ y la de no cometer un error es $1-\alpha$

- Si realizamos $n$ pruebas, la probabilidad de no cometer un error es $(1-\alpha)^n$ y la probabilidad de cometer al menos un error es $1-(1-\alpha)^n$

- Es decir, la probabilidad de cometer al menos un error se incrementa exponencialmente
:::

::: {.column width="50%}
```{r echo=T, eval=T, fig.height= 5}
alpha=0.05
n <- 1:1000
p <- 1-(1-alpha)^n

plot(p,n, xlab="n", ylab="1-(1-alpha)^n")

```
:::
::::



## Hipótesis múltiples

- Dos estrategias que abordaremos son:
  - Controlar o ajustar $\alpha$
  - Crear índices que agreguen varias variables
  
# Control del error tipo I {.divider background-color="#9B2247" data-state="nochrome"}


## Control del error tipo I

- Popper (1995), Multiple Hypothesis Testing
- Definimos *familias* de variables
- Haremos el ajuste *hacia adentro* de estas familias
- Antes habíamos estudiado de Banerjee et al. (2015)
  - Seguridad alimentaria
  - Consumo
  - Activos
  - Salud mental
- Dentro de cada familia tenemos $n$ hipótesis $H_i$, con un valor $p$ asociado $p_i$
- Recordemos que $p_i$ es la probabilidad de que el estadístico $T_i$ exceda el valor teórico $t_i$
- Ordenamos las hipótesis de menor a mayor,con $p_1$ siendo el valor más pequeño: $p_1\leq p_2\ldots \leq p_n$


## Método de Bonferroni

- El método propuesto por Bonferroni controla la **tasa de error por familia** (FEWR por *family-wise error rate*) definida como la probabilidad de cometer al menos un error tipo I

::: {.fragment}
- Consiste en rechazar $H_i$ si $p_i\leq \alpha_i$, donde $\alpha_i$ se escoge de forma que $\sum_i\alpha_i=\alpha$

- Usualmente se hace $\alpha_i=\frac{\alpha}{n}$
:::

::: {.fragment}
- Por ejemplo, con dos tests y $\alpha=0.05$, $\alpha_i^B=0.025$

:::

::: {.fragment}
- Noten que esta corrección es bastante conservadora
- También podemos ver este test como crear unos valores $p^B$ ajustados: $p_i^B=p_i\times n$

:::

## ¿Por qué preocuparnos por la FWER?

- La idea de la FWER tiene sentido si nos preocupa tener incluso un solo falso positivo

- En la práctica, podemos vivir con algunos falsos positivos



## Método de Benjamini y Hochberg

- Este método controla la tasa de falso descubrimiento

- Si $V$ es el número de falsos rechazos (cuando rechazamos la $H_0$ que es verdadera) y si $R$ es el número total de rechazos, entonces $Q=V/R$ es la proporción de falsos rechazos

- Al valor esperado de $Q$ se le conoce como **tasa de falsos rechazos** (FDR por *false discovery rate*)

::: {.fragment}

- Sea $k$ el más grande de los $i$ tal que
$$p_i\leq\frac{i}{n}\alpha$$
entonces rechazar todos los $H_i$ para $i=1,2,\ldots,k$

- En la práctica usamos R

:::


## Ejemplo: Benjamini & Hochberg (1995)
:::: {.columns}

::: {.column width="50%}
```{r echo=T, include=T, eval=T, message=F, warning=F}

data.pvalues<-read_csv("./data_benjamini_hochberg.csv",
                       locale = locale(encoding = "latin1"))  
n <- 15
alpha <- 0.05
```
:::

::: {.column width="50%}
```{r echo=T, include=T, eval=T, message=F, warning=F}
data.pvalues
```
:::
::::



## Ejemplo: Bonferroni
:::: {.columns}

::: {.column width="50%}
```{r echo=T, include=T, eval=T, message=F, warning=F}
#Bonferroni
data.bonferroni <- data.pvalues %>% 
  mutate(bonferroni_alpha=alpha/n) %>% 
  mutate(bonferrini_rechazar=ifelse(poriginal<=bonferroni_alpha,1,0))
```
:::

::: {.column width="50%}
```{r echo=T, include=T, eval=T, message=F, warning=F}
data.bonferroni
```
:::
::::




## Ejemplo: Benjamini & Hochberg
:::: {.columns}

::: {.column width="50%}
```{r echo=T, include=T, eval=T, message=F, warning=F}
#Benjamini & Hochberg
data.bh <- data.pvalues %>% 
  mutate(bh_alpha=alpha*hipotesis/n) %>% 
  mutate(bh_rechazar=ifelse(poriginal<=bh_alpha,1,0))
```
:::

::: {.column width="50%}
```{r echo=T, include=T, eval=T, message=F, warning=F}
data.bh
```
:::
:::



# Índices {.divider background-color="#9B2247" data-state="nochrome"}



## Creación de $z$-scores

- Otra forma comúnmente usada de evitar el problema de las múltiples hipótesis es crear índices

- Kling, Liebmand y Katz (2007) proponen el siguiente promedio de los $z$-score para generar un solo índice

  1. Definir las familias y las variables que componen cada familia, donde $y_{ij}$ es la $j$ésima variable en la familia con $J$ variables
  
  1. Definir las variables $y_{ij}$ de tal forma que mayores valores se interpreten como *mejora*
  
  1. Crear $z_{ij}$ como $z_{ij}=\frac{y_{ij}-\bar{y_j}^C}{sd(y_j)^C}\sim(0,1)$, es decir, estandarizar cada una de las $J$ variables usando al grupo de control como referencia
  
  1. Crear $z_i$, un solo índice para cada individuo que agregue los $J$ índices creados antes

- El procedimiento descrito en Banerjee et al. (2015) es bastante general, pues incluye el caso donde hay varias rondas de seguimiento y varios países
  


## Creación de $z$-scores

- Podemos escribir el índice descrito como

  $$z_i=\frac{(\frac{1}{J}\sum_j z_{ij})-\bar{z}_j^C}{sd(z_j^C)}$$

- Esta transformación tiene la ventaja de que en la siguiente regresión de efecto de tratamiento

$$z_i=\alpha+\beta T_i + X_i'\gamma+\varepsilon_i$$

el coeficiente $\beta$ se interpreta como el efecto del tratamiento medido en desviaciones estándar con respecto a la media del grupo de control

::: {.fragment}

- Noten que todos las variables dentro de la familia *pesan* igual

- Quizás nos gustaría tomar en cuenta la correlación entre las variables dentro del índice
:::


## Índice de Anderson

- [Anderson (2008)](https://are.berkeley.edu/~mlanderson/pdf/Anderson%202008a.pdf) propone el siguiente índice, que puede verse como una generalización del de Kling:

$$\bar{s}_i=\frac{1}{W_{i}}\sum_{j\in J} w_j z_{ij}$$

- $w_j$ es el peso para la variable $j$ y $W_i=\sum_{j\in J}w_{j}$

- Los pesos son una función de la matriz de covarianzas entre las variables que conforman la familia






# {.divider background-color="#9B2247" data-state="nochrome"}


Material de clase en versión preliminar.

**No reproducir, no distribuir, no citar.**




# Hipótesis múltiples {.final background-color="#9B2247" data-state="nochrome"}

::: {.f-eyebrow}
Inferencia Causal
:::

::: {.f-inst}
[Irvin Rojas](https://rojasirvin.github.io/)
:::

::: {.f-inst}
CIDE · Maestría en Economía
:::

<span class="f-icons"><a href="https://github.com/rojasirvin" target="_blank" aria-label="GitHub"><i class="bi bi-github"></i></a> <a href="https://scholar.google.com/citations?hl=es&user=FUwdSTMAAAAJ&view_op=list_works&sortby=pubdate" target="_blank" aria-label="Google Scholar"><i class="bi bi-mortarboard-fill"></i></a> <a href="mailto:irvin.rojas@cide.edu" aria-label="Correo"><i class="bi bi-envelope-fill"></i></a></span>

::: {.f-rule}
:::

::: {.f-copy}
© 2026 Irvin Rojas. Distribuido bajo licencia Creative Commons **CC BY-NC-SA 4.0**. Los materiales de terceros citados conservan sus propios derechos.
:::
